ACORDAO-COMPLETO-2551851

ACÓRDÃO 6570/2022 ATA 34/2022 - PRIMEIRA CÂMARA

VISTOS, relatados e discutidos estes autos referentes à Tomada de Contas Especial instaurada pelo Fundo Nacional de Desenvolvimento da Educação - FNDE contra o Sr. Guilherme Henrique de Ávila (gestões: 2013-2016 e 2017-2020) , ex-prefeito de Barretos/SP, em face da omissão no dever de prestar contas dos recursos federais recebidos por força do Programa Nacional de Inclusão de Jovens - Projovem Urbano, no exercício de 2014.
ACORDAM os Ministros do Tribunal de Contas da União, reunidos em sessão da 1ª Câmara, ante as razões expostas pelo Relator, em:
9.1. com fundamento nos arts. 1º, inciso I, 16, inciso III, alíneas b e c, 19, caput, e 23, inciso III, da Lei 8.443/1992, julgar irregulares as contas do Sr. Guilherme Henrique de Ávila, condenando-o ao pagamento das quantias a seguir especificadas, atualizadas monetariamente e acrescidas dos juros de mora, calculados a partir das correspondentes datas até a efetiva quitação, fixando-lhe o prazo de 15 (quinze) dias, a contar do recebimento da notificação, para que comprove, perante o Tribunal (art. 214, inciso III, alínea a, do Regimento Interno/TCU) , o recolhimento da dívida ao Fundo Nacional de Desenvolvimento da Educação, na forma da legislação em vigor:
	Data da ocorrência
	Valor Original (R$) 

	18/3/2014
	1.800,00

	15/4/2014
	2.566,76

	15/4/2014
	319,20

	5/8/2014
	4.083,48

	20/8/2014
	584,80

	26/8/2014
	285,30

	26/8/2014
	46,44

	27/8/2014
	739,60

	27/8/2014
	120,40

	9/9/2014
	4.083,48

	23/9/2014
	2.000,00

	2/10/2014
	809,96

	9/10/2014
	560,70

	7/11/2014
	4.980,00

	3/12/2014
	78,00

	18/12/2014
	584,80

	23/12/2014
	3.888,40

	23/12/2014
	111.60

	23/12/2014
	620,20

9.2. aplicar ao Sr. Guilherme Henrique de Ávila a multa prevista no art. 57 da Lei 8.443/1992, no valor de R$ 5.000,00 (cinco mil reais) , fixando-lhe o prazo de 15 (quinze) dias, a contar da notificação, para que comprove, perante o Tribunal (art. 214, inciso III, alínea a, do Regimento Interno/TCU) , o recolhimento da dívida ao Tesouro Nacional, atualizada monetariamente desde a data deste Acórdão até a do efetivo recolhimento, se for paga após o vencimento, na forma da legislação em vigor;
9.3. autorizar, caso requerido, nos termos do art. 26 da Lei 8.443/1992, o parcelamento das dívidas a que se referem os subitens 9.1 e 9.2 acima, em até 36 (trinta e seis) parcelas mensais e sucessivas, sobre as quais incidirão os correspondentes acréscimos legais (débito: atualização monetária e juros de mora; multa: atualização monetária) , cientificando o responsável de que a falta de pagamento de qualquer parcela importará no vencimento antecipado do saldo devedor, sem prejuízo das demais medidas legais;
9.4. autorizar, desde logo, a cobrança judicial das dívidas a que se refere este Acórdão, caso não atendida a notificação, nos termos do art. 28, inciso II, da Lei 8.443/1992; e
9.5. remeter cópia deste Acórdão à Procuradoria da República no Estado de São Paulo, nos termos do art. 16, § 3º, da Lei 8.443/1992 c/c o § 7º do art. 209 do Regimento Interno do TCU, bem como ao FNDE, para ciência.

Tomada de Contas Especial instaurada em face da omissão no dever de prestar contas dos recursos federais recebidos por força do Programa Nacional de Inclusão de Jovens  Projovem Urbano, no exercício de 2014.

Primeira Câmara

Município de Barretos/SP.

3. Responsável: Guilherme Henrique de Ávila (XXX.983.578-XX).

13.1. Ministro presente: Walton Alencar Rodrigues (Presidente).
13.2. Ministros-Substitutos convocados: Augusto Sherman Cavalcanti e Marcos Bemquerer Costa (Relator).
13.3. Ministro-Substituto presente: Weder de Oliveira.

MARCOS BEMQUERER

Trata o processo da Tomada de Contas Especial instaurada pelo Fundo Nacional de Desenvolvimento da Educação - FNDE contra o Sr. Guilherme Henrique de Ávila (gestões: 2013-2016 e 2017-2020) , ex-prefeito de Barretos/SP, em face da omissão no dever de prestar contas dos recursos federais recebidos por força do Programa Nacional de Inclusão de Jovens - Projovem Urbano, no exercício de 2014.
2.	As verbas repassadas pelo FNDE à municipalidade, no aludido exercício, totalizaram R$ R$ 223.216,80 (peças 6 e 8) , cujo prazo de prestação de contas se encerrou em 2/12/2016.
3.	Tanto o tomador de contas, nos termos do Relatório de Tomada de Contas Especial (peça 17) , quanto a Controladoria-Geral da União - CGU (peça 19) concluíram pelo prejuízo no valor de R$ 223.216,80, ante a ausência da prestação de contas, imputando a responsabilidade pelo dano ao Sr. Guilherme Henrique de Ávila. A CGU certificou a irregularidade das contas (peça 20) e a autoridade ministerial tomou conhecimento dessa conclusão (peça 22) .
4.	No Tribunal, a Secretaria de Controle Externo de Tomada de Contas Especial - SecexTCE elaborou resumo do iter processual e empreendeu exame técnico da matéria por meio da instrução inserta à peça 77, que reproduzo em parte e com ajustes de forma:
"2. O presente processo foi objeto de instrução preliminar (peça 26) , mediante a qual foi proposta a citação do responsável Guilherme Henrique de Ávila em razão da não comprovação da boa e regular aplicação dos recursos federais repassados ao município de Barretos-SP, em face da omissão no dever de prestar contas dos valores transferidos no âmbito do PROJOVEM URBANO, exercício de 2014, cujo prazo encerrou-se em 2/12/2016, e a sua audiência em função do não cumprimento do prazo originalmente estabelecido para prestação de contas do referido programa.
3.	A citação e a audiência foram levadas a cabo por delegação de competência do Ministro-Substituto Marcos Bemquerer Costa, por intermédio dos Ofícios 6935/2020-TCU/Seproc (peça 31) e 6936/2020-TCU/Seproc (peça 32) , este último recebido no domicílio necessário do responsável, qual seja, a sede da prefeitura de Barretos-SP, em 12/3/2020 (peça 33) , tendo o responsável requerido e lhe sido concedida prorrogação de prazo por 30 dias, até o dia 4/7/2020 (em [face] da suspensão dos prazos processuais no âmbito do TCU até 20/5/2020) .
4.	Expirado o prazo sem recebimento de resposta, caracterizou-se a revelia do responsável, sendo proposto o julgamento pela irregularidade de suas contas, condenando-o ao débito original de R$ 223.216,80 e aplicando-lhe a multa prevista no art. 57 da Lei 8.443/1992 (peça 40) , proposta da qual dissentiu o MP/TCU (peça 43) , ante a observação de que não havia evidências de que o valor de R$ 38.760,00, creditado em 22/9/2014 na conta corrente 48.937-9, tivesse sido utilizado pelo gestor no exercício de 2014, pois o valor recebido foi transferido para uma conta de aplicação financeira, não tendo retornado à conta corrente no exercício de 2014.
5.	Diante dessa constatação, para subsidiar o exame de mérito destas contas, o MP/TCU considerou necessário realizar diligência ao FNDE para que fosse informado se o saldo financeiro da conta corrente 48.937-9, agência 0031-0, do Banco do Brasil, em 31/12/2014, assim como das contas de investimento a ela vinculadas, foram reprogramados para atender o PROJOVEM URBANO 2015 no município de Barretos - SP, passando, neste caso, a compor a prestação de contas do referido exercício, nos termos do art. 23 da Resolução CD/FNDE 8/2014.  A proposta do Parquet foi acolhida pelo Eminente Relator, que, em 4/9/2020 (peça 44) , determinou a restituição dos autos à esta Unidade Técnica, para as providências pertinentes.
6.	Com base em delegação de competência do Relator, foi encaminhada diligência ao FNDE, mediante os Ofícios 47855/2020-TCU/Seproc, de 4/9/2020 (peça 52) ,  e 56607/2020-TCU/Seproc, de 13/10/2020 (peça 56) , recebidos em 10/9/2020 (peça 53) e 26/10/2020 (peça 57) , respectivamente, tendo aquela autarquia encaminhado em resposta o Ofício nº 28805/2020/Digef-FNDE, em 4/11/2020 (peça 58) , informando que '
7.	Cumpre observar que, após a citação/audiência ter sido realizada pelo TCU (peças 32 e 33) e após vencida a prorrogação do prazo concedido ao responsável, a Secretária Municipal de Educação de Barretos - SP, Sra. Valéria Aparecida Fabrício Mauro Recco, encaminhou resposta ao Ofício 6936/2020-TCU/Seproc (peça 32) , contendo alegações de defesa (peça 45) e cópia da documentação a título de prestação de contas do PROJOVEM URBANO, exercício de 2014 (peças 46-51 e 55) , informando que, dos R$ 223.216,80 repassados ao município, foram executadas para o desenvolvimento do programa no ano de 2014 despesas no montante de R$ 46.908,36, tendo sido o saldo remanescente de R$ 176,308.44, acrescido da correspondente atualização financeira (cf. peça 51, pp. 4-5) , devolvido ao FNDE (conforme recibo à peça 55) .
8.	Nesse contexto, a fim de evitar retrabalho, preservar a segurança jurídica e homenagear as instâncias de controle, entendeu-se pertinente e oportuno diligenciar o FNDE, para que a Autarquia analisasse a documentação apresentada, no contexto de prestação de contas do PROJOVEM URBANO - 2014, e emitisse Nota Técnica, tanto do ponto de vista da análise da execução física, quanto no que se refere à análise da execução financeira, para atestar a regularidade das despesas realizadas pelo município de Barretos-SP, frente aos recursos do referido Programa e aos normativos e legislação pertinentes.
9.	Foi, então, expedido ao FNDE o Ofício 24802/2021-TCU/Seproc, datado de 12/5/2021 (peça 67) , com solicitação do envio, no prazo de 30 (trinta) dias, das informações requeridas. O FNDE tomou ciência da comunicação em 31/5/2021 (peça 68) , enviando em resposta os documentos às peças 69 a 70, conforme despacho exarado nos autos pela Seproc (peça 71) .
10. Subsequentemente, o FNDE enviou ao TCU, em resposta à diligência que lhe foi dirigida, o Ofício nº 18083/2021/Dimoc/Cotce/Cgapc/Difin-FNDE, de 5/7/2021 (peça 72, pp. 1-2) , acompanhado da Nota Técnica nº 2432960/2021/DAESP/COPRA/CGAPC/DIFIN (peça 72, pp. 3-7) e da Nota Técnica nº 58/2021/COEJA/DPD/SEB/SEB (peça 72, pp. 10-13) .
EXAME TÉCNICO
11. Na resposta do FNDE à diligência, em relação à execução física, registrou a Nota Técnica nº 58/2021/COEJA/DPD/SEB/SEB (peça 72, pp. 10-13) que, no Sistema Integrado de Monitoramento, Execução e Controle do MEC (SIMEC) , módulo Projovem Urbano, o município pactuou a meta de atendimento de 200 jovens ao longo de 18 meses de formação (peça 72, pp. 17-19) , sendo matriculados 171 estudantes (peça 72, p. 23) . Do total de matriculados, 23 estudantes seguiram ativos até o final do curso, sendo que a média de frequência no período foi de 22 estudantes, o que equivaleu a 13% do número de matriculados (171) .
12. Destacou-se que um dos compromissos do ente executor era prevenir e combater a evasão pelo acompanhamento individual das razões para a não frequência do educando, e implantar medidas para superá-las. Para definição de uma porcentagem de frequência média razoável, a equipe técnica analisou a série histórica de matrículas da Educação de Jovens e Adultos (EJA) no Censo escolar, período 2008 (4,9 milhões de matrículas) a 2019 (3,2 milhões de matrículas) , chegando à conclusão de que, no período de 11 anos, houve uma queda geral do total das matrículas de 45%. 
13. Tomando a situação como referência, para fins de análise de cumprimento do objeto, assumiu-se que a frequência média até o valor de 45% restaria não aprovada e a frequência acima de 45% aprovada. Ante o exposto, a Coordenação-Geral de Educação de Jovens e Adultos (COEJA/MEC) concluiu pela não aprovação do cumprimento do objeto no município de Barretos - SP, relativamente ao Programa Nacional de Inclusão de Jovens (Projovem Urbano) , exercício 2014.
14. Com relação à execução financeira, a Nota Técnica nº 2432960/2021/DAESP/COPRA/ CGAPC/DIFIN (peça 72, pp. 3-7) apontou que constam do extrato bancário débitos realizados a partir das contas específicas do programa para os quais não foram 'identificados documentos fiscais que dessem suporte as despesas realizadas de R$ 29.329,76', sendo ressaltado que 'da análise da documentação apresentada não é suficiente para demostrar a correlação integral entre as despesas realizadas e os documentos apresentados, o que acarreta a precariedade na análise financeira da prestação de contas, bem como a falta de apresentação de relatórios (receita e despesas; relação de pagamentos e conciliação bancária) dificultando ainda mais fazer os referidos relacionamentos'.
15. Adicionalmente, ante o posicionamento da área técnica sobre a reprovação do cumprimento do objeto - meta física, a referida Nota Técnica impugnou todos os pagamentos realizados em 2014 no âmbito do programa, correspondentes a um total de R$ 47.756,36. Todavia, entendendo que 'o valor da devolução de R$ 275.671,64 (duzentos e setenta e cinco mil seiscentos e setenta e um reais e sessenta e quatro centavos) é suficiente para abarcar as despesas realizadas com recurso do programa diante da não aprovação da prestação de contas sob o viés técnico', o tomador de contas manifestou-se 'pela suficiência da documentação apresentada para fins de prestação de contas, demostrando que o recurso restituído é suficiente para quitação do dano ao erário decorrente do valor gasto com recurso do programa'.
16. Deve-se observar, inicialmente, que a Resolução CD/FNDE nº 8/2014 (peça 75) define no art. 9º que, para cada EEx [ente executor] listado no seu Anexo II, o montante de recursos a ser transferido para financiar as ações previstas no município será calculado com base nos valores per capita de R$ 175,00 (cento e setenta e cinco reais) mensais multiplicado por jovem matriculado no âmbito do Projovem Urbano, considerando um total de dezoito meses de duração do curso previsto. 
17. No caso em exame, o valor total para a meta pactuada equivaleria a R$ 630.000,00 (R$175,00 x 200 x 18) . Observe-se que, conforme espelhos obtidos do sistema SiGPC - Contas Online (à peça 76) , o município teve R$ 468.502,81 de saldo reprogramado do exercício anterior, recebeu repasses no valor de R$ 223.216,80, e reprogramou R$ 681.827,59 para o exercício de 2015, despendendo no exercício de 2014 o montante de R$ 47.756,36 (conforme a Nota Técnica nº 2432960/2021/DAESP/COPRA/CGAPC/DIFIN) para alcançar uma frequência média de 22 estudantes (segundo a Nota Técnica nº 58/2021/COEJA/DPD/SEB/SEB) . Vê-se, portanto, que o valor mensal gasto por jovem matriculado no programa, considerando um total de dezoito meses, foi de R$ 120,60 [R$ 47.756,36/ (22x18) ]. Ou seja, esse valor ficou abaixo do valor médio per capita de R$ 175,00 definido pela Resolução CD/FNDE nº 8/2014. 
18. Cumpre ressaltar que se trata exatamente da mesma situação já apreciada pelo Tribunal no âmbito do TC Processo 027.027/2018-0, Tomada de Contas Especial instaurada pelo Fundo Nacional de Desenvolvimento da Educação - FNDE, em razão da omissão no dever de prestar contas dos recursos repassados ao município de Olinda/PE no âmbito do programa 'Projovem Urbano' - exercício 2012, arquivado, sem julgamento de mérito, por ausência dos pressupostos de constituição e de desenvolvimento válido e regular do processo, por força do Acórdão nº 6202/2021-TCU-2ªCâmara, Relator Ministro-Substituto Marcos Bemquerer Costa.
19. Naquela feita, a Coordenação-Geral de Educação de Jovens e Adultos (COEJA/MEC) concluiu pela não aprovação do cumprimento do objeto no município de Olinda/PE, relativamente ao Programa Nacional de Inclusão de Jovens (Projovem Urbano) , edição 2012, tendo em vista que a média de frequência no período foi de 250 estudantes, o que equivaleu a 36,6 % do número de matriculados (683) , inferior portanto ao valor mínimo de 45% para aprovação. Entretanto, a Nota Técnica do FNDE registrou não ter sido encontrado qualquer indício de dano ao erário e o cálculo do valor mensal gasto por jovem matriculado no programa resultou em R$ 144,55, também inferior ao valor médio per capita definido pela Resolução CD FNDE nº 8/2014 (registre-se, superior ao apurado nos presente autos, conforme item 16, acima) . 
20. Dessarte, foi submetida proposta de arquivamento do TC-Processo 027.027/2018-0, devido à ausência de pressupostos de constituição e de desenvolvimento válido e regular do processo, proposta esta que contou com a anuência unânime da Diretoria Técnica, do Titular desta Unidade e do Representante do Ministério Público, acordando os Ministros desta Egrégia Corte, por unanimidade, em determinar o arquivamento daqueles autos.
21. Ante o exposto, esta Unidade Técnica entende que, no caso concreto, deva ser levantado o débito total imputado pelo tomador de contas, conforme apurado no âmbito da execução técnica, tal qual já decidido por esta Casa em situações análogas.
22. No entanto, não se proporá o mesmo desfecho do que o verificado no precedente acima porque, no caso concreto, o responsável foi ouvido (...) pelo 'não cumprimento do prazo' e, apesar da oportunidade que o TCU lhe conferiu para se manifestar sobre a omissão, o responsável não apresentou qualquer justificativa válida para a não apresentação da prestação de contas no prazo e formato corretos, mesmo tendo sido notificado da omissão pelo FNDE, em 6/12/2016, mediante o Ofício nº 5826E/2016-SEOPC/COPRA/CGCAP/DIFIN/FNDE (peça 14) , recebido em 7/3/2017 (cf. peça 8) , em que lhe foi esclarecido que o prazo para prestar contas havia encerrado em 2/12/2016 e que 'em razão do disposto na Resolução/CD/FNDE nº 02/2012 e alterações, o registro e envio da prestação de contas ou de recolhimentos deve ser feito, obrigatoriamente, por meio do SiGPC - Contas Online pelo dirigente da entidade'.
23. Deve-se apontar, também, que a apresentação dos documentos ao TCU à título de prestação de contas só ocorreu após a citação/audiência ter sido realizada pelo TCU (peças 32 e 33) e após vencida a prorrogação do prazo concedido ao responsável, ficando configurada a omissão da responsável no dever de prestar contas. 
24. Transcreve-se, a seguir, alguns julgados nesse sentido:
'A citação pelo TCU é o marco temporal a partir do qual a apresentação da prestação de contas não descaracteriza a omissão.' (Acórdão 162/2019-TCU-Primeira Câmara, Relator Ministro Bruno Dantas) .
'A omissão no dever de prestar contas fica caracterizada apenas a partir da citação por essa irregularidade. Prestadas as contas antes de expedida a comunicação por parte do Tribunal, não há que se falar em incidência do art. 209, § 4º, do Regimento Interno do TCU, por falta do suporte fático delimitado pela norma.' (Acórdão 438/2016-TCU-Segunda Câmara, Revisor Ministro Marcos Bemquerer) .'A apresentação da prestação de contas a destempo, mas até o momento anterior ao da citação pelo TCU, configura intempestividade no dever de prestar contas. A omissão no dever de prestar contas fica caracterizada apenas a partir da citação por essa irregularidade.' (Acórdão 5773/2015-TCU-Primeira Câmara, Relator Ministro José Múcio Monteiro) . 
25. Dessarte, ainda que tenha esta Unidade Técnica entendido pela insubsistência do débito apurado em relação ao PROJOVEM URBANO/2014, restou caracterizada a irregularidade de omissão na prestação de contas, propondo-se que sejam as contas do responsável Guilherme Henrique de Ávila julgadas irregulares, aplicando-lhe a multa prevista no art. 58 da Lei 8.443/1992.
Prescrição da Pretensão Punitiva
26. Vale ressaltar que a pretensão punitiva do TCU, conforme Acórdão 1441/2016-TCU-Plenário, que uniformizou a jurisprudência acerca dessa questão, subordina-se ao prazo geral de prescrição indicado no art. 205 do Código Civil, que é de dez anos, contado da data de ocorrência da irregularidade sancionada, nos termos do art. 189 do Código Civil, sendo este prazo interrompido pelo ato que ordenar a citação, a audiência ou a oitiva dos responsáveis.
27. No caso em exame, não ocorreu a prescrição, uma vez que a irregularidade sancionada ocorreu em 3/12/2016, e o ato de ordenação da citação ocorreu em 12/2/2020."
5.	Diante do exposto, a Secex/TCE ofereceu ao Tribunal a seguinte proposta de encaminhamento (peças 77 a 79) :
	5.1. com fundamento no art. 16, inciso III, alínea a, da Lei 8.443/1992, julgar irregulares as contas do Sr. Guilherme Henrique de Ávila;
	5.2. aplicar ao Sr. Guilherme Henrique de Ávila a multa prevista no art. 58, inciso I, da Lei 8.443/1992;
	5.3. autorizar, com fundamento no art. 26 da Lei 8.443/1992, o parcelamento, caso requerido, e a cobrança judicial das dívidas, nos termos do art. 28, inciso II, da Lei 8.443/1992; e
	5.4. encaminhar cópia da deliberação que vier a ser proferida à Procuradoria da República no Estado de São Paulo, com base no § 3º do art. 16 da Lei 8.443/1992 c/c o § 7º do art. 209 do Regimento Interno/TCU, para adoção das medidas que entender cabíveis, e ao FNDE, para ciência.
6.	O Ministério Público junto a este Tribunal, representado pelo Procurador Sérgio Ricardo Costa Caribé, divergiu do afastamento integral do débito, com base nos seguintes fundamentos (peça 80) : 
"7. No que tange à execução física, alinho-me à Secex-TCE de que não cabe a reprovação integral, como sugerido pelo FNDE por meio da Nota Técnica 58/2021 (peça 72, p. 10-13) . Conforme demonstrado no parágrafo 17 da instrução de mérito (peça 77) , é possível concluir que os valores efetivamente utilizados pelo Município de Barretos-SP em 2014 foram proporcionais à meta física realizada.
8.	Relativamente à execução financeira, o quadro a seguir especifica os valores transferidos em 2014, as despesas incorridas e o saldo de recursos não utilizados no exercício:
Valores repassados e aplicados no âmbito do Projovem Urbano em 2014
			Repasses (1) 
	Despesas (2) 
	Recurso não utilizado (1) - (2) 

		30/12/2013
	19.800,00
		
		30/05/2014
	16.632,00
		
		30/05/2014
	148.024,80
		
		23/09/2014
	38.760,00
		
		Total
	223.216,80
	47.756,36
	175.460,44

 (1)	Peças 48, 58, p. 1, e 72, p. 3.
 (2)	Peça 72, p. 5.
9.	Conforme se depreende dos documentos apresentados pelo Município de Barretos-SP às peças 51 e 55, em 30/9/2020 houve a devolução aos cofres do FNDE de R$ 176.308,44 em valores originais (R$ 275.671,64 com os encargos) . Em outras palavras, ficou comprovada a restituição de valor equivalente aos recursos não utilizados em 2014.
10. Diante disso, resta verificar se a prestação de contas apresentada é suficiente para demonstrar que os recursos efetivamente aplicados - R$ 47.756,36 - estão devidamente comprovados.
11. De acordo com a Nota Técnica 2432960/2021/DAESP/COPRA/CGAPC/DIFIN, ao cotejar os extratos bancários com os comprovantes de despesas apresentados, foram identificados débitos na conta específica que não foram comprovados por meio de documentos fiscais. Essa constatação ensejou a proposta de glosa de R$ 29.329,76, conforme detalhamento que consta da peça 72, p. 6-7.
12. Dentre as despesas impugnadas, entendo que pode ser afastada a glosa relativa ao pagamento de R$ 1.066,64, feito em 6/10/2014 à empresa Oeste-Tur Passagens e Turismo Ltda. ME, tendo em vista que foi apresentada nota de empenho, fatura e TED (peça 50, p. 93-96 e 101) . Não tendo sido apresentados documentos aptos a comprovar a regularidade das demais despesas questionadas pela Nota Técnica 2432960/2021, não é possível, a meu juízo, elidir o débito decorrente da glosa financeira correspondente a R$ 28.263,12, tampouco a responsabilidade do Sr. Guilherme Henrique de Ávila, gestor dos recursos.
13. Em face do exposto, considero que as contas do responsável devem ser julgadas irregulares, com a imputação de débito no valor de R$ 28.263,12 (valores originais) e aplicação da multa prevista no art. 57 da Lei 8.443/1992. A ausência de justificativas para a omissão na prestação de contas pode ser considerada como agravante para fins de dosimetria da pena.
14. Diante do exposto, este membro do Ministério Público de Contas propõe:
a)  julgar irregulares as contas do Sr.  Guilherme Henrique de Ávila (CPF: XXX.983.578-XX) com fundamento nos arts. 1º, inciso I, e 16, inciso III, alínea 'c', da Lei 8.443/1992 c/c os arts. 19 e 23, inciso III, da mesma lei, e condená-lo ao pagamento das quantias a seguir especificadas, com a fixação do prazo de quinze dias, a contar da notificação, para comprovar, perante o Tribunal (art. 214, inciso III, alínea 'a', do Regimento Interno) , o recolhimento da dívida aos cofres do Fundo Nacional de Desenvolvimento da Educação, atualizada monetariamente e acrescida dos juros de mora, calculados a partir das datas discriminadas, até a data do recolhimento, na forma prevista na legislação em vigor:
		Data da ocorrência
	Valor Original (R$) 

		18/3/2014
	1.800,00

		15/4/2014
	2.566,76

		15/4/2014
	319,20

		5/8/2014
	4.083,48

		20/8/2014
	584,80

		26/8/2014
	285,30

		26/8/2014
	46,44

		27/8/2014
	739,60

		27/8/2014
	120,40

		9/9/2014
	4.083,48

		23/9/2014
	2.000,00

		2/10/2014
	809,96

		9/10/2014
	560,70

		7/11/2014
	4.980,00

		3/12/2014
	78,00

		18/12/2014
	584,80

		23/12/2014
	3.888,40

		23/12/2014
	111.60

		23/12/2014
	620,20

b) aplicar ao Sr. Guilherme Henrique de Ávila (CPF: XXX.983.578-XX) a multa prevista no art. 57 da Lei 8.443/1992 c/c o art. 267 do Regimento Interno, com a fixação do prazo de quinze dias, a contar da notificação, para comprovar, perante o Tribunal (art. 214, inciso III, alínea 'a', do Regimento Interno) , o recolhimento da dívida aos cofres do Tesouro Nacional, atualizada monetariamente desde a data do acórdão que vier a ser proferido até a do efetivo recolhimento, se for paga após o vencimento, na forma da legislação em vigor;
c) autorizar, desde logo, nos termos do art. 28, inciso II, da Lei 8.443/1992, a cobrança judicial das dívidas caso não atendidas as notificações;
d) encaminhar cópia da deliberação que vier a ser proferida, bem como do relatório e do voto que a fundamentarem, ao Procurador-Chefe da Procuradoria da República em São Paulo, nos termos do § 3º do art. 16 da Lei 8.443/1992 c/c o § 7º do art. 209 do Regimento Interno, para adoção das medidas que entender cabíveis."
	É o Relatório.

Rodrigo Domingos (OAB/SP 236.954).

Procurador Sérgio Ricardo Costa Caribé.

TOMADA DE CONTAS ESPECIAL. RECURSOS DO FUNDO NACIONAL DE DESENVOLVIMENTO DA EDUCAÇÃO. NÃO COMPROVAÇÃO DA BOA E REGULAR APLICAÇÃO DAS VERBAS FEDERAIS RECEBIDAS, EM FACE DA AUSÊNCIA DE DEMONSTRAÇÃO DO NEXO CAUSAL ENTRE PARTE DOS RECURSOS FEDERAIS TRANSFERIDOS E AS CORRESPONDENTES DESPESAS EFETUADAS. CONTAS IRREGULARES. DÉBITO E APLICAÇÃO DE MULTA.

TOMADA DE CONTAS ESPECIAL (TCE)

Secretaria de Controle Externo de Tomada de Contas Especial - SecexTCE.

Trata o processo da Tomada de Contas Especial instaurada pelo Fundo Nacional de Desenvolvimento da Educação - FNDE contra o Sr. Guilherme Henrique de Ávila (gestões: 2013-2016 e 2017-2020) , ex-prefeito de Barretos/SP, em face da omissão no dever de prestar contas dos recursos federais recebidos por força do Programa Nacional de Inclusão de Jovens - Projovem Urbano, no exercício de 2014.
2.	As verbas repassadas pelo Fundo à municipalidade, no exercício de referência, totalizaram R$ 223.216,80, consoante os documentos insertos às peças 6 e 8. O prazo para prestação de contas se encerrou em 2/12/2016.
3.	Diante da omissão no dever de prestar contas dos recursos percebidos, o FNDE notificou o responsável para oferecer a prestação de contas ou devolver a quantia transferida ao município. Em vista da ausência de manifestação do ex-gestor, o Fundo instaurou a presente Tomada de Contas Especial.
4.	O tomador de contas e a Controladoria-Geral da União concluíram pelo prejuízo no valor total dos recursos em questão, imputando a responsabilidade pelo dano ao Sr. Guilherme Henrique de Ávila, prefeito à época dos fatos.
5.	Nesta Corte de Contas, a Secretaria de Controle Externo de Tomada de Contas Especial - SecexTCE examinou os elementos que constavam dos autos, em instrução inicial inserta à peça 26, e após promoveu a citação e a audiência do ex-gestor, nos seguintes termos: a)  citação - para que recolhesse o débito quantificado no processo e/ou apresentasse alegações de defesa acerca da "não comprovação da boa e regular aplicação dos recursos federais repassados, em face da omissão no dever de prestar contas dos valores transferidos"; e b) audiência - pelo "não cumprimento do prazo originalmente estipulado para prestação de contas".
6.	Notificado, o ex-alcaide não adimpliu a dívida e não trouxe ao descortino do Tribunal suas alegações de defesa ou suas razões de justificativa, em um primeiro momento processual, deixando transcorrer in albis o prazo que lhe foi conferido.
7.	Após examinar o mérito do processo, a unidade instrutiva opinou, em substância, pela irregularidade das contas do ex-prefeito, com a sua condenação ao pagamento do débito integral e aplicação da multa prevista no art. 57 da Lei 8.443/1992 (peças 40 a 42) . 
8.	O Ministério Público junto ao TCU discordou da proposta da unidade técnica, porquanto havia nos autos evidências de que parte dos recursos repassados em 2014 não teria sido utilizada pelo Sr. Guilherme Henrique de Ávila naquele exercício, o que poderia reduzir o dano quantificado no processo (peça 43) . Por conseguinte, o Parquet sugeriu a adoção de diligência ao FNDE para fins de esclarecimento desse fato (peça 43) , o que foi por mim acolhido mediante o despacho à peça 44.
9.	Estando o processo novamente sob os cuidados da SecexTCE, a Secretaria Municipal de Educação de Barretos/SP apresentou defesa (peça 45) , acompanhada de documentação referente à prestação de contas do Projovem Urbano/2014 (peças 51 e 55) , informando que, dos R$ 223.216,80 repassados ao município, foram executadas para o desenvolvimento do programa, naquele ano, despesas no valor de R$ 46.908,36, tendo o saldo remanescente de R$ 176.308,44, acrescido da correspondente atualização financeira, sido devolvido ao FNDE, conforme guia de recolhimento à peça 55.
10.	Diante desse contexto, a unidade técnica promoveu diligências junto ao FNDE para que examinasse a questão indicada pelo MP/TCU, bem como a documentação apresentada pela secretária de educação. 
11.	Após analisar os documentos coligidos aos autos em atenção à diligência e os que foram apresentados extemporaneamente pela gestão municipal, a unidade especializada sugeriu acolher as alegações de defesa, considerando afastado o débito, e rejeitar as razões de justificativa. Em consequência, os autos vieram conclusos ao gabinete com a proposta de julgar irregulares as contas do ex-prefeito, com aplicação da multa prevista no art. 58, inciso I, da Lei 8.443/1992 (peças 77 a 79) .
12.	O Ministério Público de Contas divergiu da elisão integral do dano ao erário, uma vez que a Nota Técnica 2432960/2021/DAESP/COPRA/CGAPC/DIFIN (objeto de resposta à diligência) identificou débitos na conta específica que não foram comprovados por meio de documentos fiscais. Referido documento registrou a glosa de R$ 29.329,76. Dessa quantia, o MP/TCU entende que pode ser suprimida a impugnação relativa ao pagamento de R$ 1.066,64, feito em 6/10/2014 à empresa Oeste-Tur Passagens e Turismo Ltda. ME, haja vista que foram apresentados nota de empenho, fatura e comprovante de transferência eletrônica (peça 50, p. 93 a 96 e 101) .
13.	Com essa interpretação, sugere encaminhamento na linha de julgar irregulares as contas do Sr. Guilherme Henrique de Ávila, com imposição do débito parcial apurado (R$ 28.263,12) e aplicação da multa proporcional ao dano prevista no art. 57 da Lei 8.443/1992. 
14.	Acolho a análise e a proposta de desfecho oferecidas ao Tribunal pelo Parquet, por apresentarem melhor aderência às provas acostadas ao processo. 
15.	Acerca da execução física, não há qualquer dissenso, pois sobressai dos autos que os valores utilizados pelo município, no exercício de 2014, foram proporcionais à meta física implementada, conforme exame empreendido pela unidade técnica à peça 77.
16.	Quanto à execução financeira, os documentos coligidos aos autos pelo município de Barretos/SP indicam que houve restituição ao FNDE (em 30/9/20200) de recursos equivalentes às verbas não utilizadas em 2014, no quantum de R$ 176.308,44 em valores originais (R$ 275.671,64 em valores atualizados, peças 51 e 55) . 
17.	A quantia efetivamente empregada pelo ente, de R$ 47.756,36, e a sua correspondente prestação de contas apresentada extemporaneamente receberam a seguinte análise do tomador de contas (Nota Técnica 2432960/2021, peça 72, p. 6 e 7) :
"Conflitando os débitos ocorridos na conta específica do programa no total de R$ 47.756,36 (quarenta e sete mil setecentos e cinquenta e seis reais e trinta e seis centavos) com a documentação apresentada a título de prestação de contas, não sendo identificados documentos fiscais que dessem suporte as despesas realizadas de R$ 29.329,76 (vinte e nove mil trezentos e vinte e nove reais e setenta e seis centavos) , conforme apontado abaixo:
 (...) 
Cabe ressaltar, que da análise da documentação apresentada não é suficiente para demonstrar a correlação integral entres as despesas realizadas e os documentos apresentados, o que acarreta a precariedade na análise financeira da prestação de contas, bem como a falta de apresentação de relatórios (receita e despesas; relação de pagamentos e conciliação bancária) dificultando ainda mais fazer os referidos relacionamentos. Importa registrar que a prestação de contas quando apresentada de forma intempestiva deve conter no mínimo os documentos suficientes a fim de demostrar a boa e regular aplicação dos recursos, demostrando apenas o caráter protelatório para conclusão da análise do processo de apuração."
18.	Como se percebe, houve impugnação de R$ 29.329,76 por ausência de nexo de causalidade entre a aplicação das verbas do FNDE e as despesas declaradas ao tomador de contas.
19.	Deve-se deixar bem frisado que cabe ao gestor que administra verbas públicas demonstrar o adequado emprego da integralidade desses recursos, mediante documentação suficiente e hábil para tanto, o que não ocorreu nestes autos. Lembro que esse dever deriva do ordenamento jurídico, nos termos do bloco normativo composto pelas disposições dos arts. 70, parágrafo único, da Constituição Federal, 93 do Decreto-lei 200/1967 e 66 do Decreto 93.872/1986.
20.	No caso concreto, o dano ao erário decorre da não comprovação da regular utilização dos recursos repassados ao município de Barretos/SP, ante a falta de demonstração do liame causal entre tais verbas e os correspondentes gastos, no total de R$ 28.263,12 (R$ 29.329,76 - R$ 1.066,64 = R$ 28.263,12) , podendo ser acolhida a redução na glosa de R$ 1.066,64, na linha do que defendeu o Parquet (v. item 12 acima) .
21.	A defesa oferecida pela secretária municipal, em substância, afirma que o uso dos recursos do Projovem urbano seguiu as regras das Leis 8.666/1993 e 10.520/2002, bem como as normas do FNDE (peça 45) . Essa alegação é insuficiente para afastar a ausência de nexo causal indicada supra. 
22.	Nessa conexão de ideias, entendo que está seguramente evidenciada a necessidade de responsabilização do Sr.  Guilherme Henrique de Ávila, razão pela qual as suas contas devem ser julgadas irregulares, com a sua condenação ao pagamento do débito quantificado no processo.
23.	Diante da gravidade da ocorrência apurada, entendo que esta Corte deve aplicar ao ex-prefeito a multa proporcional ao dano prevista no art. 57 da Lei 8.443/1992. 
24.	Registre-se que não houve a prescrição da pretensão punitiva, que se subsome à regra do art. 205 do Código Civil (decenal) , nos termos do Acórdão 1441/2016-TCU-Plenário (rel. min. Benjamin Zymler; red. min. Walton Alencar Rodrigues) , uma vez que as irregularidades se deram em 2014 (com prazo para apresentação da prestação de contas fixado em 2/12/2016) e o ato que ordenou a citação do responsável data de 12/2/2020 (peça 28) . 
25.	Outrossim, deve ser autorizado o pagamento das dívidas em até 36 parcelas mensais e consecutivas, caso solicitado, e sua cobrança judicial, com envio de cópia do Acórdão que vier a ser proferido à Procuradoria da República no Estado de São Paulo, nos termos do art. 16, § 3º, da Lei 8.443/1992 c/c o § 7º do art. 209 do Regimento Interno do TCU, bem como ao FNDE, para ciência.
	 Ante o exposto, voto por que seja adotada a deliberação que ora submeto a este Colegiado.
T.C.U., Sala das Sessões, em 27 de setembro de 2022.
MARCOS BEMQUERER COSTA
Relator